【裁判字號】    94,簡上,1025
【裁判日期】    950525
【裁判案由】    傷害
【裁判全文】
臺灣高雄地方法院刑事判決            94年度簡上字第1025號
上  訴  人  丁○○
即  被  告
            戊○○
上列上訴人即被告因傷害案件，不服本院高雄簡易庭中華民國
94年10月31日94年度簡字第5929號簡易判決（聲請簡易判決處刑
案號：94年度偵字第19331 號，本院第二審管轄之合議庭判決如
下：
    主  文
原判決關於被告丁○○部分撤銷。
丁○○連續犯傷害罪，累犯，處拘役伍拾日，如易科罰金，以
佰元折算壹日。
其餘上訴駁回。
    事  實
一、丁○○前曾因傷害案件，經法院判處有期徒刑4 月確定，於
    民國89年7 月21日易科罰金執行完畢，詎仍不思警惕，基於
    傷害戊○○之概括犯意，先於94年4 月27日下午2 時許，在
    其高雄市○○區○○路248 巷5 弄25號租住處大樓管理室內
    ，因細故與派駐該大樓之管理組長戊○○發生口角，丁○○
    乃先以右手從後方勾住戊○○之脖子後，同時以左手拳頭毆
    打其左臉頰、左眼，造成戊○○受有頭部外傷併左側眼眶挫
    瘀傷及擦傷。戊○○因遭丁○○勾住脖子，即與丁○○發生
    拉扯，2 人推擠至管理室牆邊，戊○○頭部因丁○○用力推
    擠而衝撞紗窗，導致紗窗破裂，戊○○於丁○○鬆手後即跌
    坐在牆邊，其竟趁丁○○鬆手之際，亦基於傷害之犯意，以
    左腳踢丁○○之膝部，致丁○○受有右膝挫傷腫脹之傷害；
    嗣於翌日（即28日）上午11時30分，在前開地點，丁○○與
    戊○○又因細故發生口角，丁○○乃承前傷害之犯意，以腳
    踹戊○○臉部，造成戊○○受有臉部挫傷併血腫、下唇擦傷
    及背部挫傷併擦傷之傷害。
二、案經丁○○、戊○○訴由高雄市政府警察局楠梓分局報告臺
    灣高雄地方法院檢察署檢察官偵查後聲請簡易判決處刑。
    理  由
壹、證據能力部分
一、按被告以外之人，於審判外之言詞或書面陳述，除法律有規
    定者外，不得作為證據；又被告以外之人（包括證人、鑑定
    人、告訴人、被害人及共同被告等）於檢察事務官、司法警
    察官或司法警察調查中所為之陳述，與審判中不符時，其先
    前之陳述具有較可信之特別情況，且為證明犯罪事實存否所
    必要者，得為證據，刑事訴訟法第159 條第1項 、第159 條
    之2 分別定有明文。是被告以外之人於司法警察（官）調查
    中所為之陳述，依刑事訴訟法第159 條第1 項規定，係屬傳
    聞證據，原則上無證據能力，惟如該陳述與審判中不符時，
    其先前之陳述具有較可信之特別情況，且為證明犯罪事實存
    否所必要者，依同法第159 條之2規 定（即刑事訴訟法第15
    9 條第1 項所指之「除法律有規定者外」），始例外認為有
    證據能力；如該陳述與審判中相符時，因該陳述並不符合刑
    事訴訟法第159 條之2 有關傳聞例外之規定，故不得作為認
    定本案犯罪事實有無之證據，此時，當以證人於審判中之陳
    述作為證據。另所謂「前後陳述不符」之要件，應就前後階
    段之陳述進行整體判斷，以決定其間是否具有實質性差異，
    惟無須針對全部陳述作比較，陳述之一部分有不符，亦屬之
    。又「證明犯罪事實之存否所必要」，即使用證據之必要性
    ，係指因無法再從同陳述者取得證言，而有利用原陳述之必
    要性，只要認為該陳述是屬於與犯罪事實存否相關之事實，
    並為證明該事實在實質上之必要性即可。而「具有可信之特
    別情況」，係指依陳述時之外部客觀情況而言，足以令人相
    信該陳述是虛偽之危險性不高，必須綜合該陳述是否未受到
    外力影響；陳述人之觀察、記憶、表達是否正確及有無偽證
    之各項因素，而為判斷。經查：共同被告即告訴人丁○○警
    詢陳述關於被告戊○○傷害犯行部分之之陳述與審判中相符
    ，依前開說明，應以其審判中所述作為證據，其警詢所述應
    無證據能力。
二、按刑事訴訟法第158 條之3 ：證人、鑑定人依法應具結而未
    具結者，其證言或鑑定意見，不得作為證據。核其立法意旨
    ，在以具結擔保其證言係據實陳述，倘違背該等具結規定，
    其等證言，即因欠缺程序方面之法定要件，難認為係合法之
    證據資料。而刑事審判上之共同被告，係為訴訟經濟等原因
    ，由檢察官或自訴人合併或追加起訴，或由法院合併審判所
    形成，其間各別被告及犯罪事實仍獨立存在。故共同被告對
    其他共同被告之案件而言，為被告以外之第三人，本質上屬
    於證人，自不能因案件合併關係而影響其他共同被告原享有
    之憲法上各項權利，大法官會議解釋第582 號解釋文亦載明
    斯旨。經查：證人即共同被告丁○○、戊○○於臺灣高雄地
    方法院檢察署94年度偵字第19331 號案件偵查中所為之供述
    ，係以被告身份於渠等涉嫌傷害傷害案件中所為之供述，並
    非係以證人地位證述有關本件傷害之犯案情事，且未具結，
    有上開案卷在卷可稽。依前述說明，應不得作為證據。
三、按刑事訴訟法第159 條之5 規定，被告以外之人於審判外之
    陳述，雖不符前4 條之規定，而經當事人於審判程序同意作
    為證據，法院審酌該言詞陳述或書面陳述作成時之情況，認
    為適當者，亦得為證據。當事人、代理人或辯護人於法院調
    查證據時，知有第159 條第1 項不得為證據之情形，而未於
    言詞辯論終結前聲明異議者，視為有前項之同意。本件被告
    即告訴人戊○○於警詢所述，對被告丁○○而言，為被告以
    外之人於審判外之陳述，屬傳聞證據，被告丁○○於本院準
    備程序中，對於該證據之證據能力表示無意見，亦未於言詞
    辯論終結前聲明異議。本院斟酌戊○○於警詢所述，過程並
    無受不當外力之影響，認適合作為本案之證據，依前揭規定
    ，認渠等之陳述應有證據能力。
貳、實體部分
一、丁○○傷害部分：
    丁○○於94年4 月27日下午2 時許，在其高雄市○○區○○
    路248 巷5 弄25號租住處大樓管理室內，因細故與派駐該大
    樓之管理組長戊○○發生口角，丁○○乃先以右手從後方勾
    住戊○○之脖子後，同時以左手拳頭毆打其左臉頰、左眼，
    造成戊○○受有頭部外傷併左側眼眶挫瘀傷及擦傷；嗣於翌
    日（即28日）上午11時30分，在同一地點，丁○○與戊○○
    又因細故發生口角，丁○○以腳踹戊○○臉部，造成戊○○
    受有臉部挫傷並血腫、下唇擦傷及背部挫傷併擦傷之傷害等
    情，迭據被告丁○○於警詢、偵查及本院審理時坦承不諱，
    核與證人即告訴人戊○○於警詢證述情節相符，並有建仁醫
    院診斷證明書2 紙附卷可憑。被告丁○○自白與事實相符，
    自堪採信，其傷害犯行事證已臻明確，應依法論科。
二、戊○○傷害部分：
(一)、訊據被告戊○○固坦承於94年4 月27日下午2 時許，與丁○○於高雄市○○區○○路248 巷5 弄25號租住處大樓管理室
    內，因細故發生口角乙節，惟否認有何傷害犯行，辯稱：當
    時伊完全遭丁○○壓制，當時管理室內空間狹小，還有擺設
    桌椅，可能係在掙脫過程中，為了防衛才踢丁○○，也有可
    能是丁○○自己不小心撞到桌椅所造成云云，經查：
(1)、丁○○與戊○○於94年4 月27日下午2 時許，在其高雄市○○區○○路248 巷5 弄25號大樓管理室內因細故發生口角，
    丁○○乃先以右手從後方勾住戊○○之脖子後，同時以左手
    拳頭毆打其左臉頰、左眼。戊○○因遭丁○○勾住脖子，即
    與丁○○發生拉扯，2 人推擠至管理室牆邊，戊○○因遭推
    擠而衝撞紗窗，且於丁○○鬆手後跌倒在地，竟趁丁○○鬆
    手之際，以左腳踢丁○○之膝部，致丁○○受有右膝挫傷腫
    脹之傷害，業據丁○○於本院審理時結證明確（見本院卷第
    54至56頁），並有建仁醫院診斷證明書1 紙附卷可佐。
(2)、證人乙○○於本院審理時結證稱：94年4 月27日下午2 時許
    ，丁○○與戊○○之衝突過程伊未目睹，沒見到誰打誰，僅
    見到戊○○蜷曲在管理室桌邊，丁○○正欲舉手毆打戊○○
    ，伊即喊「不要打下去」，丁○○即停手等語（見本院卷第
    59頁）。乙○○證述內容，尚無從認定被告戊○○確無以腳
    踢被告丁○○膝部乙節，自難為有利被告戊○○之認定。
(3)、證人甲○○於本院審理時結證稱：伊目睹丁○○與戊○○發
    生爭執，丁○○用手勾住戊○○頸部，並將推擠戊○○至其
    衝撞紗窗，欲上前阻止之際，丁○○用手一撥，將伊所戴之
    眼鏡撥落，此時乙○○走過來，並向丁○○規勸，丁○○才
    停手，過程中並未看到戊○○還手，但2 人均未與管理室內
    桌椅或擺設發生碰撞等語（見本院卷第57頁）。證人甲○○
    ，在過程中既曾遭丁○○將其眼鏡被撥落，則其是否因此遺
    漏戊○○腳踢丁○○一幕，似非無疑，自難以其前開證述即
    為有利被告戊○○之認定。又衡情手腳與桌椅擺設發生碰撞
    ，必會發出聲響，證人甲○○雖眼鏡遭撥落，應無礙其聽覺
    之作用，且被告丁○○亦結證稱：伊是跟戊○○有肢體衝突
    ，不是撞到管理室內的擺設等語（見本院卷第55頁），益徵
    丁○○與戊○○有言語齟齬，並非對大樓管理委員會有所不
    滿，其主要針對戊○○個人，並非藉故破壞管理室器具，應
    無踹踢現場擺設發洩不滿至自己受傷之理，是丁○○的腳傷
    應非在爭執過程不慎碰撞其他器物所造成，而係遭戊○○腳
    踢所致，應堪認定。
(4)、復按正當防衛必須對於現在不法之侵害始得為之，侵害業已
    過去，即無正當防衛可言，又彼此互毆，必以一方初無傷人
    之行為，因排除對方不法之侵害而加以還擊，始得以正當防
    衛論，故侵害已過去後之報復行為，與無從分別何方為不法
    侵害之互毆行為，均不得主張防衛權（最高法院30年度上字
    第1040號判例意旨參照），再按行為人對於現在不法之侵害
    ，本乎防衛自己或他人權利之意思，在客觀上有時間之急迫
    性，並有實施反擊予以排除侵害之必要性，且其因而所受法
    益之侵害，亦符合相當性之情形，予以實施防衛行為（反擊
    ）者，始稱相當，倘若行為人表面上縱受有侵害之狀態存在
    ，然欠缺防衛之意思，反係本於加害對方之意圖，基於藉口
    、報復、利用機會等情形，而實施犯罪行為，因其非出於防
    衛之意思，自不得認為其所為係屬「正當防衛」之防衛行為
    （最高法院84年度臺上字第3449號判決意旨可資參照），被
    告戊○○雖以前詞置辯，然據證人丁○○於本院審理時證稱
    ：伊將戊○○推擠至牆邊，戊○○跌坐在地，當時雙方已非
    扭打狀態，2 人相隔有一段距離等語（見本院卷第56頁），
    足見當時被告丁○○對於戊○○之傷害行為，已非屬現在之
    不法侵害且有客觀上有時間之急迫性，並有實施反擊予以排
    除侵害之必要性，依前述說明，即無正當防衛之阻卻違法事
    由存在。是被告前開所辯，顯係事後卸責之詞，委不足採，
    無礙其本件罪責之成立。
(5)、綜上，被告戊○○傷害被告丁○○之傷害犯行，亦堪認定。
二、核被告丁○○、戊○○所為均係犯刑法第277 條第1 項之傷
    害罪。被告丁○○2 次傷害犯行，時間緊接，方法相同，所
    犯係構成要件相同之罪，顯係基於概括犯意反覆為之，應依
    刑法第56條連續犯之規定，以1 罪論，並加重其刑。又被告
    丁○○前曾因傷害案件，經法院判處有期徒刑4 月確定，於
    89年7 月21日易科罰金執行完畢，有臺灣高等法院被告前案
    紀錄表在卷可稽，其受有期徒刑執行完畢後，5 年以內再犯
    本件有期徒刑以上之罪，為累犯，應依刑法第47條之規定加
    重其刑，並依刑法第70條之規定，遞加重之。
三、原審以被告戊○○傷害犯行事證明確，因而依刑法第277 條
    第1 項、第41條第1 項前段、罰金罰鍰提高標準條例第1條
    前段、第2 條之規定，並考量丁○○所受傷勢輕微，情節較
    輕等情狀，量處被告戊○○拘役10日，並諭知易科罰金之折
    算標準，認事用法均無不合，被告戊○○否認犯行，指摘原
    判決不當摘提起上訴，並無理由，應予駁回。
四、原審就被告丁○○連續傷害犯行論罪科刑，固非無見。然查
    ：被告丁○○係累犯，已如前述，而原審漏未依累犯論科，
    自有未合。被告丁○○欲透過審理程序與被告戊○○和解而
    提起本件上訴，雖無理由，惟原判決既有可議之處，仍屬無
    可維持，應由本院撤銷改判。本院審酌被告丁○○前曾因傷
    害案件，經刑之宣告，猶僅因細故，即出手傷人，顯見見其
    刑罰適應性不佳，惟念其犯後坦承犯行，積極表達與戊○○
    和解之意，顯有悔意以及應訊過程態度尚可等一切情狀量處
    如主文所示之刑，並諭知易科罰金之折算標準。又本件雖係
    由被告丁○○提起上訴，但因原審未依刑法第47條累犯之規
    定之規定不當而經本院撤銷，尚無刑事訴訟法第370 條前段
    所指不利益變更禁止原則之適用，附此敘明。
據上論斷，應依刑事訴訟法第455 條之1 第1 項、第3 項、第36
8 條、第369 條第1 項前段、第364 條、第299 條第1 項前段、
刑法第56條、第277 條第1 項、第47條、第41條第1 項前段，罰
金罰鍰提高標準條例第1 條前段、第2 條，判決如主文。
本案經檢察官丙○○到庭執行職務。
中    華    民    國    95    年    5     月    25    日
                  刑事第一庭    審判長法  官  陳明富
                                      法  官  方百正
                                      法  官  陳宛榆
以上正本證明與原本無異。
如不服本判決，應於判決送達後10日內，向本院提出上訴狀。
中    華    民    國    95    年    5     月    26    日
                                      書記官  劉企萍
附錄本判決論罪法條
中華民國刑法第277條
傷害人之身體或健康者，處3 年以下有期徒刑、拘役或1 千元以
下罰金。犯前項之罪因而致人於死者，處無期徒刑或7 年以上有
期徒刑；致重傷者，處3 年以上10年以下有期徒刑。


司法院資訊處製作；財團法人民間司法改革基金會備份。
